臺灣高等法院花蓮分院刑事判決　　　　　　　　　　　九十年度上訴字第三三號
　　上　訴　人　臺灣臺東地方法院檢察署檢察官
　　被　　　告　乙○○
　　指定辯護人　丁○○
右上訴人因被告殺人未遂等案件，不服臺灣台東地方法院九十年度訴字第一九四號中
華民國九十年十月二十五日第一審判決（起訴案號：臺灣台東地方法院檢察署九十年
度偵字第一二一二號）提起上訴，本院判決如左：
    主  文
原判決撤銷。
乙○○連續殺人未遂，處有期徒刑柒年。
    事  實
一、乙○○係戊○○之配偶，二人具有家庭暴力防治法第三條第一款所定之家庭成員
    關係。乙○○於民國九十年二月十四日因曾對戊○○實施家庭暴力，同年四月六
    日經台灣台東地方法院核發九十年度家護字第三三號民事通常保護令，裁定令其
    不得對戊○○實施身體或精神上不法侵害之行為，亦不得直接或間接對戊○○為
    騷擾之行為，該保護令之有效期間為一年。詎其明知上開保護令內容，仍於九十
    年七月一日上午八、九時許，前往臺東市○○街戊○○租屋處，因懷疑戊○○有
    外遇及不滿戊○○未返家陪同子女出遊而與之發生爭執，嗣戊○○不再理會乃搭
    乘友人己○○所騎之機車，欲前往臺東市○○路四九七號千禧理髮廳之工作地點
    上班，途中尚與楊女停留在麵攤吃早餐，之後並由楊女陪同進入台東市○○路○
    段三七六巷四十二號之楓林美髮院洗頭，其間乙○○猶騎乘其兄丙○○所有之車
    號ＰＳＡ－Ｏ一一號重型機車一路跟隨，甚至進入該美髮院等候。迄同日上午十
    時三十分許抵達千禧理髮廳後，雙方又生口角爭執，而頭戴半罩式安全帽準備離
    開之楊女，見狀亦出言幫忙指責乙○○，乙○○一時惱羞成怒，憤而步出屋外，
    取出置於機車置物箱內、屬其兄丙○○所有之木柄鐵鎚乙把，頓萌殺意，隨即入
    內猛力朝楊女之身體要害即頭部敲擊數下，幸因楊女頭戴安全帽並出手攔擋，才
    僅受到頭部外傷、右手挫傷、頸部挫傷等傷害，然因乙○○出手之猛，已使楊女
    所戴安全帽產生破損、凹陷及刮痕之現象；戊○○見狀趨前欲予制止，詎乙○○
    益加憤怒，乃承同前殺人之概括犯意，不但違反前開保護令不得對被害人戊○○
    為身體上不法侵害之規定，復持鐵鎚朝戊○○之頭部、右腹等處猛擊數下，嗣見
    戊○○頭部大量流血並倒地後，仍置之不理，逕自騎車逃離現場；致戊○○受有
    頭部外傷併開放性及壓迫性顱骨骨折併挫傷性顱內出血、右前額及眼眶開放性骨
    折併右眼球破裂、右臉頰開放性傷口、右顴骨骨折等傷害，一度傷重垂危，倖經
    楊女報警處理並將戊○○送醫急救，經開刀摘除右眼球，始未發生死亡之結果。
    嗣並經警於現場附近扣得乙○○逃逸時隨手丟棄之兇器鐵鎚乙把。
二、案經臺東縣警察局臺東分局報請臺灣臺東地方法院檢察署檢察官偵查起訴。
    理  由
一、訊據被告乙○○固坦承於上揭時地持鐵鎚猛擊己○○等情不諱，惟矢口否認有何
    殺人未遂、違反保護令之犯行，於原審審理時辯稱：伊僅欲嚇唬己○○而已，當
    時伊已酒醉，不知如何會傷害到伊太太戊○○，伊前往戊○○之工作處所，係得
    其同意，並無違反保護令之故意云云；於本院審理時辯稱：「當時我已喝醉，被
    害人己○○一直罵我，我原本想嚇唬她，所以才從機車的置物箱取出鐵鎚，順勢
    打她的安全帽，我並沒有要置她於死地的意思，當時我醉茫茫，意識已經不清楚
    ，為何會傷到我太太我也不清楚，‧‧‧當天我太太叫我騎車到己○○的千禧理
    髮廳找她，我就直接到千禧理髮廳去，我並沒有先去戊○○的租住處，‧‧‧也
    沒有在該租住處與戊○○發生爭執」云云。
二、然查：
  (一)右揭犯罪事實，除已據被害人己○○於偵查及原審審理時到庭指述綦詳（見偵查
    卷第十九、二十頁及原審卷第三十一、三十二頁）外，嗣於本院審理時，被害人
    己○○更再次就當日案發始末及被告確實先至被害人戊○○位於平等街租住處與
    戊○○發生爭執，繼而於己○○騎乘機車附載戊○○前往麵攤吃早餐、美髮院洗
    頭之後，再往千禧理髮廳上班途中，均一路跟隨之經過，在庭清楚描述：「當天
    早上六點多我是到平等街戊○○租的地方找她，當時她已沒有和她先生住在一起
    ，而且她有向法院聲請保護令，她告訴我她先生有和她通電話，她先生要來找她
    ，我很驚訝為何她先生知道她住在該處，她說是她告訴她先生的，他們通完電話
    過沒多久，不到九點左右，她先生就來找她，她先生質問她前一天她人到什麼地
    方，不是說要帶孩子去玩，為什麼沒有？為什麼還要去上班？她先生進來時還有
    帶二瓶鋁罐啤酒，當場就喝了一瓶，邊質問他太太邊喝酒，我就勸他說要談事情
    不要喝酒，當時他意識相當清楚，沒有酒醉的樣子，當時看不出被告有生氣的樣
    子，後來戊○○不想理他，說要去上班了，我就先下樓，他們夫妻沒幾分鐘後也
    下樓來，戊○○堅持讓我載，她先生則騎另一部機車，我們先到麵攤吃早餐，她
    先生則跟在外面遠處等，後來我們吃完麵出來後，他就跟在旁邊講一些揶揄我們
    的話，戊○○就說她要去洗頭髮，我就載她一起去洗頭，到了美髮店，被告就坐
    在後面等，並且拿了啤酒又喝了起來，在店裡他又講了一些損我們的話，但是我
    們還是不理他，我們都沒講話，洗完頭之後出來，被告還是在外面等，堅持要載
    戊○○走，但戊○○還是堅持要讓我載，後來我們騎入小巷，被告也一路跟來，
    後來騎到比較寬闊的路上，被告就攔我們下來，並且要拔我機車的鑰匙，戊○○
    說又不是你的車，憑什麼拔人家機車鑰匙？被告一直堅持要戊○○下來讓他載，
    但戊○○就是不肯，後來我看他們這樣子，我就問戊○○說你們要不要回到店裡
    談？戊○○也沒有反對，我就載著戊○○，被告自己騎車，我們三人就到千禧理
    髮店，當時大概是十點多了，進去以後被告還是在損戊○○，戊○○也有回嘴，
    被告還是質問她說要接小孩，但為何沒來？當時他們已有爭執，所以我才問戊○○店裡老闆的電話，想請老闆到店裡來，讓被告知難而退，但戊○○沒有告訴我
    電話，我就出來站在店門口，我怕戊○○出事，所以也不敢走開，被告對戊○○
    說他本來想去死的，但放心不下小孩，給妳也沒有辦法顧，戊○○回說你怎麼知
    道沒辦法顧，是你自己不給我的，我就跟被告說你不要老是以死來嚇人，後來被
    告也不講話，就坐在椅子上，沒多久，被告就很冷靜的走出外面，戊○○就問我
    說她先生是否要走了？我說好像是，後來我以為她先生真的要走，所以我就跟戊○○講說那我也要走了，所以就戴上安全帽，還未出去騎車，就看到被告從機車
    置物箱拿出東西進到店裡來，後來我才看清楚是鐵鎚，這時他已往我頭上打下去
    了，打了很多下，我因為以手護頭，所以手也受傷，另外後頸部也受傷，他打的
    時候我只聽到一個『死』字，但是他說的是什麼，因為我都愣掉了，所以沒有注
    意，戊○○看到我被打，她就大聲的叫出來，並叫我出去喊『救人』，我就趕快
    出去喊救人，過了幾分鐘後我再進到店裡，就看到戊○○躺在血泊當中，被告已
    經跑掉了」等語詳盡（見本院九十年十二月十日訊問筆錄第四、五頁），稽之並
    與證人即當日曾為己○○洗頭之楓林美髮院美髮設計師甲○○於本院調查時所結
    證：「（法官問：本案被告妳是否認識？〈並提示台東地檢九十年度聲字第一五
    一號卷第六頁被告照片〉）我不認識他，但是我見過他，我記得應該是在半年多
    以前，正確時間忘記了，當時我在楓林美髮院（台東市○○路○段三七六巷四二
    號）擔任美髮設計師，那天己○○帶著她的朋友到我們店裡洗頭，她的朋友我不
    認識，因為己○○有來我們店裡洗過幾次頭髮，我因此認識她，當天是早上時間
    ，也不記得是幾點了，因為店裡當時只有己○○及她的朋友以及一個男子，就是
    剛剛法官提示照片給我指認的那位男士，店裡當時只有三位客人，所以我還有印
    象，洗頭的時候我和己○○聊天，順便問說那個男的是誰，她才跟我說那是她朋
    友的先生，己○○是我幫她洗的頭，她的朋友則是我的同事洗的，那個男的沒有
    洗，就坐在後面休息的椅子上等，有時也站起來到門口抽煙，但都沒有說話，她
    們在我們店裡大概待了半個小時左右，結完帳後就離開了，洗頭當時己○○除了
    跟我聊天以外，印象中還有提到她朋友的先生愛吃醋，也會懷疑她，所以才一直
    跟到店裡，她們洗完頭出去後，那個男的也跟著走了，己○○是騎機車載她朋友
    走的，那個男的也騎機車尾隨她們走了。（法官問：在妳們店裡她們有無發生爭
    執？）都沒有。（法官問：事隔半年多了，妳為何還記得被告？）因為我對他還
    有印象，我可以確定當天跟著己○○她們在店裡面等的男子就是他」等情詞相符
    （見本院九十一年二月十九日訊問筆錄第二、三頁）；此外，並有被告行兇後遺
    留在現場附近而屬其兄長丙○○所有之木柄鐵鎚乙把扣案及戊○○仰躺血泊中之
    現場照片三幀附卷足稽，應可信實。況被害人戊○○到庭亦指稱：「當天早上被
    告有到我平等街的租屋處，幾點去我忘記了，我忘了當天爭執的事，後來我給己○○載到千禧理髮廳，當時乙○○有打我，但我不知他如何拿鐵鎚打我，除了頭
    部，身體也有打，但我忘了打身體何處，我的腦部有受傷」等語明確（見原審卷
    第三十二、三十三頁）。則被告所辯其未前往被害人戊○○位於平等街租住處與
    之發生爭執，亦未一路騎機車跟隨，而係直接前往千禧理髮廳找戊○○等節，顯
    不符實，核屬卸責之詞，毫無足採。
  (二)再者，被害人戊○○係受保護令保護之人，細稽該保護令之內容係禁止被告對被
    害人戊○○實施身體或精神上之不法侵害及直接或間接騷擾之行為，此有台灣台
    東地方法院九十年度家護字第三三號民事通常保護令影本乙份在卷可考（見警訊
    卷第十三頁），乃竟被告於前往被害人戊○○位於平等街之租住處與之發生爭執
    後，猶一路跟隨被害人到麵攤、美髮院，再到千禧理髮廳，嗣並憤怒持鎚猛擊被
    害人，使其受有頭部外傷併開放性及壓迫性顱骨骨折併挫傷性顱內出血、右前額
    及眼眶開放性骨折併右眼球破裂、右臉頰開放性傷口、右顴骨骨折等傷害，於九
    十年七月一日下午曾一度病危，分別有馬偕紀念醫院台東分院出具之診斷證明書
    、患者病危通知單、病歷摘要及九十年九月十三日馬院字第乙九Ｏ三二七一號函
    各乙紙附卷可憑（見警訊卷第十頁、檢方聲字卷第十一頁、偵查卷第四十七頁、
    原審卷第四十二頁），則被告顯已對被保護人戊○○實施身體上之不法侵害，其
    違反上開保護令之規定甚為明確，從而被告辯稱其並無違反保護令之故意云云，
    委無可採。
  (三)又被害人己○○因被告之持鎚攻擊，受有頭部外傷、右手、頸部挫傷等傷害，除
    已據被害人己○○指明在卷外，並有馬偕紀念醫院台東分院出具之診斷證明書乙
    紙在卷可稽（見偵查卷第二十四頁），觀其受傷情形雖非嚴重，然此應係其於遭
    逢被告持鎚猛擊其頭部要害時，適頭戴半罩式安全帽並本能的出手攔擋，始僅受
    上開傷害而已，惟若再就被害人己○○所戴安全帽受損嚴重之情形以觀（按該安
    全帽係半罩式紅色安全帽，從其外觀明顯可看出在安全帽之右側有二個打擊點，
    一處產生凹陷，一處有刮痕，另於安全帽中間靠右位置亦有一打擊點，該打擊點
    並造成安全帽破裂現象；又該破裂長度經實丈量為四‧五公分，破裂形狀係直線
    ，尾端略成彎曲，此經本院於九十年十二月五日及同年月十日調查時勘驗屬實）
    當可查知被告斯時下手之重及兇殘之程度，又被告選擇揮鎚連續攻擊之部位為被
    害人己○○之頭部，若非幸有安全帽之保護，則被害人己○○所受之傷害絕不僅
    止於此，是其應有殺人之故意，殆無疑義。
  (四)查鐵鎚為質地極為堅硬之鈍器，而頭部為人體之要害部位，以該鈍器猛擊上開要
    害，足以產生大量出血、休克，進而導致死亡之結果，乃眾所周知之事實，被告
    並無不能認識之情事，且為其所能預見，竟仍持鐵鎚鈍器朝被害人戊○○頭部要
    害猛擊，致被害人戊○○頭部眼球當場破裂、額骨粉碎性骨折及硬腦膜破裂、腦
    組織外流，現場血跡四濺（參照前揭醫院函及現場照片），足見被告揮鎚猛擊之
際，業已因憤怒失去理性而欲置被害人於死地無疑，其殺意甚堅，應具有殺人之
    故意無疑。況且被告自承甚愛其妻戊○○，則被告當時既認其妻已有外遇且對子
    女漠不關心，加以當場復有被害人己○○在旁幫忙其妻指責伊，其因怒不可遏而
    頓時萌生連續殺人犯意，並不悖於常情。至被告雖辯稱當時伊因喝酒已意識不清
    云云，然查被告於被害人戊○○租住處仍能與之爭辯，之後又能騎機車尾隨，且
    被告自承於千禧理髮廳內未再飲酒等情（見原審卷第六十頁），及被害人己○○
    亦到庭證稱：（在千禧理髮廳）當時，被告之精神狀態很正常等語（見原審卷第
    三十一頁），又參以被告仍能思考以機車置物箱內之鐵鎚作為行兇工具等情觀之
    ，足見被告當時意識清楚，絕無飲酒至醉之情形，所辯酒醉云云，旨在卸責，實
    不足採。再者，倘被告無意殺害被害人己○○，或係僅為嚇唬己○○，則何以出
    手兇殘，連續揮鎚猛擊被害人頭部要害，最後導致安全帽嚴重破損？又苟其無殺
    害被害人戊○○之故意，或係僅與戊○○拉扯間將其誤傷，則被告理應將其送醫
    急救，又豈會置之不理，任其躺於血泊之中？是其辯稱並無殺人犯意云云，亦不
    足採。至此事證已臻明確，被告犯行殊堪認定，應予依法論科。
三、核被告持鎚攻擊被害人己○○之行為，係犯刑法第二百七十一條第二項、第一項
    之殺人未遂罪；而其持鎚攻擊被害人戊○○之行為，則係犯家庭暴力防治法第五
    十條第一款違反保護令罪及刑法第二百七十一條第二項、第一項之殺人未遂罪，
    且此部分係以一行為觸犯上開違反保護令及殺人未遂二罪名，為想像競合犯，應
    從一重之殺人未遂罪處斷。又其所犯二殺人未遂行為，時間密接，罪名相同，顯
    係基於概括犯意反覆而為，為連續犯，應依刑法第五十六條之規定論以一罪，並
    加重其刑。又被告雖已著手於殺人犯行之實施，但並未發生死亡之結果，為未遂
    犯，應依刑法第二十六條前段之規定，按既遂犯之刑度減輕其刑，並先加後減之
    。公訴人認被告持鎚攻擊被害人己○○之行為，僅係涉犯傷害罪嫌，固非無見，
    惟經本院審酌全案卷證之結果，認此部分應係構成殺人未遂罪名，已如前述，且
    其此部分與檢察官所起訴者基本社會事實同一，自應變更起訴法條予以審理，並
    與其殺害被害人戊○○未遂之犯行構成連續犯，爰無須再就公訴人起訴傷害之罪
    名，另為無罪之諭知，併此說明。
四、原審因予論科，固非無見，惟原審失察，遽依公訴人起訴法條，認被告持鎚攻擊
    被害人己○○之行為僅犯傷害罪名，並應與所犯殺人未遂罪名部分（指殺被害人
    戊○○部分）分論併罰，依照前開說明，即有未當。檢察官上訴執此指摘原判決
    不當，求予撤銷改判，非無理由，自應由本院予以撤銷改判。爰審酌被告先前即
    有家庭暴力前科，素行不佳，又以鐵鎚連續猛擊被害人頭部要害，手段殘忍，並
    導致被害人二人分別受有輕重不同之傷害，使被害人身心受創，所生危害重大，
    惟被告係認其妻戊○○外遇及不顧孩子，加上受不了被害人己○○在旁指責等因
    素，始憤而行兇，且犯後除已由家人代為償付醫療費用新台幣（下同）十五萬餘
    元外，頃並與被害人戊○○達成訴訟上和解，答應賠償四百三十九萬元（惟尚未
    付款），有本院九十年度附民字第二三號和解筆錄乙份在卷可查，尚不無悔意及
    彌補之心等一切情狀，量處如主文第二項所示之刑，以示懲儆。至扣案之鐵鎚乙
    把雖供犯罪所用之物，然屬被告之兄長丙○○所有，業據證人丙○○證述在卷（
    見原審卷第三十四頁），並非違禁物，故不另為沒收之諭知，併此敘明。又本件
    公訴人雖具體求刑，請求判處被告有期徒刑十年，惟經本院審酌前述各項情節，
    認被告所犯經判處如主文第二項所示之刑，已屬相當，應足收警惕及矯正之效果
    ，亦附此說明。
據上論斷，應依刑事訴訟法第三百六十九條第一項前段、第三百六十四條、第二百九
十九條第一項前段、第三百條，家庭暴力防治法第五十條第一款，刑法第十一條前段
、第五十六條、第二百七十一條第二項、第一項、第五十五條、第二十六條前段，判
決如主文。
本案經檢察官邱雲昌到庭執行職務。
中      華      民      國      九十一      年    五    月    二十九    日
                                  審判長法官    吳  鴻  章
                                        法官    林  德  盛
                                        法官    張  健  河
右正本證明與原本無異。
如不服本判決，應於判決送達後十日內向本院提出上訴狀。其未述理由者，並應於
提出上訴狀後十日內向本院補提理由狀(須附繕本)。
                                      書記官    鄧  瑞  雲
中      華      民      國      九十一      年    五    月    二十九    日
附錄本案判決論罪科刑法律條文：
家庭暴力防治法第五十條第一款及刑法第二百七十一條第一項、第二項。
